【裁判字號】    94,訴,12
【裁判日期】    950823
【裁判案由】    分割共有物
【裁判全文】
臺灣彰化地方法院民事判決  94年度訴字第12號
原      告  庚○○
訴訟代理人  陳優如
被      告  丙○○
            甲○○
            戊○○
訴訟代理人  楊錫楨律師
複代理人    己○○
            劉豐綸律師
被      告  乙○○
                        段40.
兼訴訟代理  丁○○
人
上列當事人間請求分割共有物事件，本院於民國95年8月9日言詞
辯論終結，判決如下：
    主      文
兩造共有坐落彰化縣田尾鄉○○段打廉小段四三七之三地號、地
目田、面積三０平方公尺之土地及同段四三七之一四地號、地目
田、面積四九平方公尺之土地，准予變價分割，所得價金按兩造
如附表一所示之應有部分比例分配。
兩造共有坐落彰化縣田尾鄉○○段打廉小段四三七之一地號、地
目田、面積四三五平方公尺之土地及同段四三七之十地號、地目
田、面積三七二平方公尺之土地，准予合併分割，其分割方法為
如附圖一所示編號Ａ部分，面積二四一點八０平方公尺，編號Ｃ
部分，面積二八六平方公尺，分歸被告丙○○、乙○○、丁○○
三人共同取得，並按應有部分二一五一分之一一五一、二一五一
分之五００、二一五一分之五００之比例維持共有；編號Ａ１部
分，面積四七．五一平方公尺，編號Ｂ部分，面積一六四平方公
尺，分歸被告甲○○取得；編號Ｃ１部分，面積四．六一平方公
尺，編號Ｄ部分，面積六三．０八平方公尺，分歸原告取得。
兩造共有坐落彰化縣田尾鄉○○段打廉小段四三七之一三地號、
地目田、面積一四七九平方公尺之土地，其分割方法為如附圖一
所示編號Ｅ部分，面積一０七六．二七平方公尺，分歸被告甲○○取得；如附圖一所示編號Ｆ部分，面積一一一平方公尺，分歸
原告取得；編號Ｇ部分，面積九七平方公尺，編號Ｉ部分，面積
五一點０二平方公尺，分歸被告丙○○、乙○○、丁○○三人共
同取得，並按應有部分一五六八分之五六八、一五六八分之五０
０、一五六八分之五００之比例維持共有；編號Ｈ部分，面積九
七點八０平方公尺，編號Ｇ１，面積三十三平方公尺，編號Ｅ１
，面積十二．九一平方公尺，合併為一筆，分歸被告戊○○取得
。
訴訟費用由兩造按附表二之比例負擔。
    事實及理由
壹、原告主張：
    坐落彰化縣田尾鄉○○段打廉小段437-1、437-10、437-13
    等3筆土地為兩造所共有，均屬都巿計畫區內之土地，各筆
    土地之地目、面積、共有情形及各共有人之應有部分詳如附
    表一所示。兩造就該3筆土地並無不分割之協議，亦無因物
    之使用目的而不能分割之情事，屢經協商，無法達成分割協
    議，為此依民法第823條規定，請求分割系爭3筆土地。原告
    原本請求之同段437-3、437-14等2筆土地，因面積過小，分
    割效用不大，故原告願撤回437-3、437-14等2筆土地分割之
    請求。原告目前占用之位置係於民國74年11月20日向被告丙○○所購買，被告甲○○係因繼承取得並依原有位置使用。
    如依附圖一之方案分割，不用鑑價等語，並聲明：如主文第
    2、3項所示。
貳、被告丙○○、被告乙○○、丁○○方面：同意分割，被告3
    人為兄弟，要繼續維持共有，且希望保留現有建物。被告3
    人不同意原告撤回系爭437-3、437-14等二筆土地分割之請
    求，希望繼續分割。對於437-1及437-1 0之分割方法，同意
    原告之請求。對於437-13地號之分割方法，被告丙○○贊同
    被告徐國民之方案，如果面積差異不大可以不用鑑價；被告
    乙○○、丁○○此部分則贊同原告之方案，且認為不用鑑價
    。被告乙○○、丁○○並聲明：同意原告之請求，被告丙○○則聲明：原告之訴駁回。
參、被告徐國民則以：
  一、被告徐國民目前未於系爭土地上蓋房子。因被告徐國民僅
      就系爭437-13地號土地有應有部分，故被告徐國民僅就該
      筆土地提出分割方案，並詳如附圖二所示。被告徐國民主
      張之方案，因各該共有人在系爭2筆土地上，如有加強磚
      造之地上物時，均將其地上物所在土地，分給該共有人，
      其地上物不會被拆除。又依如附圖二之方案，各該共有土
      地，大多數共有人所分得之部分地形均為方正，且各共有
      人分得之土地前後相連，有利於以後合併使用。至於如附
      圖二之分割方法，使共有人有不能按其應有部分受分配之
      情形，應以價金互為補償。
  二、被告不同意附圖一之分割方案之理由如下：
  （一）按定共有物之分割方法，固可由法院自由裁量，惟仍應
        斟酌各共有人之意願、利害關係及其分得部分所得利用
        之價值等情形，定一適當公平之方法以為分割。依台灣
        省畸零地使用規則第2條及第3條規定，一般建築用地深
        度未達16公尺，或寬度未達4公尺者為畸零地。上訴人
        洪澤清依其應有部分之比例換算，可分得80.86平方公
        尺土地，足以分得鄰接道路寬度4公尺以上及深度16公
        尺以上之長方形土地以供建屋之用，而依原判決附圖所
        示分割方法分割之結果，洪澤清分得之Ａ部分土地，鄰
        接道路之寬度為3.237公尺，其後段之寬度為3.97公尺
        ，均未達4公尺，為一畸零地，其利用價值顯然降低，
        尚難謂係適當公平之分割方法（最高法院84年度台上字
        第87號判決意旨參照）；原審雖依所謂成物不毀原則，
        分割如原判決附圖所示，第被上訴人所建房屋價值如何
        ，為保存被上訴人所建房屋，倘使洪允吉、洪雪分得Ｋ
        及Ｌ部分成為畸零地，則衡量二者之利害，是否適當，
        即有進一步斟酌必要。原審未說明及此，徒以上開理由
        分割系爭土地，尚欠允洽（最高法院80年度台上字第
        1639號判決意旨參照）；定共有物分配之方法，固可由
        法院自由裁量，但亦須其方法適當。若以原物分配時，
        受分配人因分得之土地過小變成畸零地而不能利用者，
        對該受分配人或社會而言，均係損害，即難謂該分割方
        法適當（最高法院73年度台上字第2714號判決意旨參照
        ）。
  （二）從最高法院前諸判決意旨可知，以原物分配時，若使分
        配人所取得之土地變更成畸零地而不能利用者，對取得
        人或社會而言，均為損害，或區就一共有人之利益，而
        使其他共有人所分配取得之土地成為畸零地，均非適當
        之分割方法。經查：依原告及被告甲○○所提出修正分
        割方案可知，其分配給丙○○等三人及戊○○之位置，
        均為寬度極寬，深度極淺之土地，原本即不利使用，且
        係為保持甲○○一人在系爭土地之使用現況，即因如此
        ，以系爭437-13地號土地所面臨之437-11地號土地，其
        正面路寬因為7公尺以下，故丙○○等三人及戊○○所
        分配土地之深度，均不符合彰化縣畸零地使用自治條例
        第三條，對一般建築用地之其他使用分區，其最小深度
        應為12公尺之規定，而成為畸零地，揆諸前開說明，為
        不適當之分割方案。
  三、主張附圖二分割方案之理由如下：
  （一）第437之13地號土地之共有人，其應分配面積與實際分
        配面積均在些微之差距，各共有人縱以補償之方式彌補
        損失，其所失利益或所受利益甚微。
  （二）因原告及被告丙○○等三人在系爭土地上已有建物，而
        被告戊○○及被告甲○○所分配取得之土地，均符合彰
        化縣畸零地使用自治條例第三條所要求之最小寬度及最
        小深度，日後均能合法申請農舍。
  （三）雖將被告甲○○分配成二塊土地，然就其取得乙1之土
        地而言，作為種花之用所蓋之二樓鐵皮屋，均能獲得保
        留，所影響者僅為作為種花之用所蓋之鐵皮棚架，然因
        其受影響之部分亦僅為被告丙○○等三人及被告戊○○
        所分配取得之乙3及乙4部分，損害並非重大，更何況，
        其另外取得之乙5土地，面積為540平方公尺，可有利作
        為其土地之用，而其他共有人在系爭土地上之地上物，
        亦無任何影響。
  四、綜上所述，附圖一之方案有違背法令及不利土地共有人之
      使用，獨厚被告甲○○，為不適當之分割方案，附圖二之
      方案無違背法令之處，且符合各共有人之利益，為適當之
      分割方案等語，並聲明：原告之訴駁回。
肆、被告甲○○方面：
    被告甲○○同意原告撤回系爭437-3、437-14等2筆土地分割
    之請求。被告甲○○主張依附圖一之方案為分割，且可以不
    用鑑價，不同意被告徐國民之分割方案。被告戊○○應有部
    分面積僅143.71平方公尺，如申請合法之農舍，僅得以興建
    面積1/10即14.37平方公尺，根本無法達到農舍之效能，且
    被告戊○○於購買系爭土地時，即早已得知系爭土地之使用
    狀況。如依附圖一之方案分割，被告戊○○分配之深度與其
    他共有人相同，地形方正，且該分配之土地仍得以興建農舍
    ，而非如被告徐國民之方案，將被告甲○○之土地一分為二
    ，無法合併使用。希望能照目前使用狀況分割。又現場如附
    圖一編號I部分之建物，為被告丙○○出賣應有部分予訴外
    人所興建，並聲明：同意原告之請求。
伍、得心證之理由
  一、按原告於判決確定前，得撤回訴之全部或一部。但被告已
      為本案之言詞辯論者，應得其同意，民事訴訟法第262條
      第1項定有明文。本件原告起訴原係請求分別系爭437-1、
      437-10、437-12、437-13、437-3、437-11、437-12、437
      -14等7筆土地，嗣於訴訟進行中，原告於94年5月16日言
      詞辯論時，撤回對系爭437-3、437-11、437-12、437-14
      等四筆土地分割之請求，惟因被告丙○○、乙○○、丁○○三人不同意原告撤回437-3、437-14此二筆土地，故系
      爭437-3、437-14等二筆土地仍屬本件分割之範圍，合先
      敘明。
  二、查系爭437-1、437-10、437-13、437-3、437-14等5筆土
      地為兩造所共有，屬都巿計劃區內之土地，各筆土地之地
      目、面積、共有情形及各共有人之應有部分詳如附表一所
      示，兩造就該5筆土地並無不分割之協議，亦無因物之使
      用目的而不能分割之情事，屢經協商，無法達成分割協議
      等情，有原告提出之土地謄本及勘驗筆錄為證，且為兩造
      所不爭執，堪信屬實。從而原告依民法第823條規定，請
      求分割系爭5筆土地，於法有據，應予准許。
  三、又按數筆土地，於共有之初，原屬一筆土地，嗣因共有人
      同意先行分筆或地政機關依法逕行分割，而於聲請判決分
      割時，已由一筆變成多筆，共有人及應有部分均無變更，
      此際，如將之視為數筆土地而做數共有物之分割，即不合
      於共有人之原意，且有害於共有人之利益，自應准為合併
      分割（最高法院85年度台上字第943號判決意旨參照）。
      查依據卷附之土地登記謄本，系爭437-10地號係分割自系
      爭437-1地號，顯見上開2筆土地原本均屬同一筆。又上開
      2筆土地，共有人均相同，應有部分亦均相同，地目均為
      田，土地亦相鄰，顯見共有人係以成立一共有關係之意思
      而共有此2筆土地，且原告聲請將上開2筆土地合併分割，
      被告甲○○及丙○○等三人均同意原告此部分之方案，是
      原告聲請合併分割，應予准許。
  四、至分割方案，本院審酌(1)系爭土地如附圖一編號Ｆ部分，
      有原告之加強磚造建物，編號Ａ、Ｇ部分，有被告丙○○
      、乙○○、丁○○三人之加強磚造建物，編號Ｉ部分，有
      被告丙○○出售應有部分予他人興建之加強磚造建物，編
      號Ｅ部分，有被告甲○○鐵架造及鐵皮造房屋，被告戊○○向被告邱氐兄弟購買使用之部分位於編號Ｈ附近，目前
      未使用土地，編號Ｂ、Ｃ１、Ｃ、Ｄ等處為空地兼廟宇牌
      樓等情，業據本院會同彰化縣北斗地政事務所到場勘測屬
      實，並製有複丈成果圖及勘驗筆錄附卷可稽。(2)被告丙○○、乙○○、丁○○三人欲維持共有，且除被告戊○○及
      丙○○外，其餘共有人均欲依目前占有現況為分割。(3)由
      於系爭437-3、437-14二筆土地，面積僅各30及49平方公
      尺，面積狹小，地形狹長不規則，不宜再為細分，原告主
      張撤回此部分之訴訟，被告丙○○、乙○○、丁○○三人
      雖不同意，但亦未提出分割方案供本院斟酌，故本院認為
      此筆土地應予變賣，所得價金按兩造如附圖一所示之應有
      部分比例分配，爰判決如主文第1項所示。(4)被告徐國民
      所提出如附圖二之分割方案，雖大多數共有人所分得之部
      分地形均為方正，然將被告甲○○分配於如附圖二編號乙
      １及乙５之位置，則被告甲○○之建物將無法保留，且被
      告甲○○使用之位置被迫分隔二地，無法合併利用。再者
      ，編號甲５及部分乙５之位置，目前有被告丙○○出售應
      有部分予他人興建之加強磚造建物，若由被告甲○○取得
      ，被告甲○○將面臨請求他人拆屋還地之訴訟，而被告丙○○亦將面臨債務不履行之糾紛。又被告徐國民之方案，
      與目前各共有人占有之使用現況不符，且除被告丙○○外
      ，其餘共有人均不同意。故本院認被告徐國民之方案尚不
      足採。(5)系爭437-1與437-10土地合併分割結果，如附圖
      一之分割方案，編號Ａ、C部分，分歸被告丙○○、乙○○、丁○○3人共同取得，編號A1、Ｂ部分，分歸被告甲○○取得；編號C1、Ｄ部分歸原告取得。系爭437-11地號
      ，如附圖一所示編號Ｅ部分，分歸被告甲○○取得；編號
      Ｆ部分歸原告取得；編號Ｇ、Ｉ部分，分歸被告丙○○、
      乙○○、丁○○3人共同取得，編號Ｈ、G1、E1部分，分
      歸被告戊○○取得，乃係依目前各共有人實際占有使用之
      位置為分割，足以保留各共有人之建物，且符合大部分共
      有人之意願。再者，系爭437-1與437-10地號土地合併分
      割結果，雖與各共有人應有部分面積不相符，惟此部分之
      面積之差異，已在系爭437-13地號互相補足，而依卷附之
      土地登記謄本，系爭437-1、437-10、437-13地號之公告
      現值均相同，故尚無損於共有人之利益，且此部分之分割
      方案，亦為兩造（除非共有人之被告徐國民外）所同意。
      被告徐國民雖辯稱附圖一之分割方案，系爭437-13地號土
      地所面臨之437- 11地號土地，其正面路寬因為7公尺以下
      ，故丙○○等三人及戊○○所分配土地之深度，均不符合
      彰化縣畸零地使用自治條例第3條，對一般建築用地之其
      他使用分區，其最小深度應為12公尺之規定，而成為畸零
      地云云，惟查，被告丙○○等三人之建物均已興建完畢，
      故無所謂不能建築之問題；又彰化縣畸零地使用自治條例
      第3條第1項規定面積狹小之基地，係指住宅區、商業區、
      丙種建築用地及風景區、丁種建築用地及工業區、其他使
      用分區內之建築用地，依同條第2項規定同條第1項所稱其
      他使用分區，不包括農業區暨保護區，而系爭437-13地號
      土地屬都巿計畫區內之農業區，地目為田，此有原告提出
      之土地使用分區證明書及土地謄本可稽，尚無彰化縣畸零
      地使用自治條例第3條之適用；況且依農業用地興建農舍
      辦法第6條第3項前段規定，申請興建農舍之該宗農業用地
      ，扣除興建農舍土地面積後，供農業生產使用部分應為完
      整區塊，且其面積不得低於該宗農業用地面積百分之90。
      而被告徐國民之應有部分面積為143.71平方公尺，被告徐
      國民縱使欲興建農舍，最多僅能興建基地面積14.37平方
      公尺之農舍，故依附圖一之方法為分割，並不影響被告戊○○興建農舍之權利，故被告戊○○此部分抗辯，即屬無
      據。故本院認如附圖一之分割方案符合多數共有人之期望
      ，並無不當，爰判決如主文第2、3項所示。
陸、訴訟費用負擔之依據：民事訴訟法第78條、第80條之1、第
    85條第1項但書。
中    華    民    國    95    年    8     月    23    日
                  民事第二庭    法  官  詹秀錦
以上正本係照原本作成。
如對判決上訴，應於判決送達後20日內向本院提出上訴狀。
中    華    民    國    95    年    8     月    24    日
                                書記官  陳秀香
附表一
┌───┬────┬────┬────┬────┬────┐
│共有人│437-1地 │437-3地 │437-10地│437-13  │437-14  │
│      │號地目田│號      │號      │地號    │地號    │
│      │(435平方│地目道  │地目田  │地目田  │地目田  │
│      │公尺)   │(30平方 │(372 平 │(1479平 │(49平方 │
│      │        │公尺)   │方公尺) │方公尺) │公尺)   │
│      │        │        │        │        │        │
├───┼────┼────┼────┼────┼────┤
│      │        │        │        │        │        │
│丙○○│1151    │1151    │1151    │568/6000│1151    │
│      │/6000   │/6000   │/6000   │        │/6000   │
│      │        │        │        │        │        │
├───┼────┼────┼────┼────┼────┤
│乙○○│1/12    │ 1/12   │1/12    │ 1/12   │1/12    │
│      │        │        │        │        │        │
├───┼────┼────┼────┼────┼────┤
│丁○○│1/12    │1/12    │1/12    │1/12    │1/12    │
│      │        │        │        │        │        │
├───┼────┼────┼────┼────┼────┤
│庚○○│469/6000│469/6000│469/6000│469/6000│469/6000│
│      │        │        │        │        │        │
├───┼────┼────┼────┼────┼────┤
│甲○○│676/1200│676/1200│676/1200│676/1200│676/1200│
│      │        │        │        │        │        │
├───┼────┼────┼────┼────┼────┤
│戊○○│        │        │        │583/6000│        │
└───┴────┴────┴────┴────┴────┘
 附表二
┌──┬─────┬─────┐
│編號│共有人姓名│應負擔之訴│
│    │          │訟費用比例│
├──┼─────┼─────┤
│１  │  丙○○  │866/6000  │
├──┼─────┼─────┤
│２  │  乙○○  │ 1/12     │
├──┼─────┼─────┤
│３  │  丁○○  │1/12      │
├──┼─────┼─────┤
│４  │  庚○○  │ 469/6000 │
├──┼─────┼─────┤
│５  │  甲○○  │ 676/1200 │
├──┼─────┼─────┤
│６  │  徐國民  │ 285/6000 │
└──┴─────┴─────┘


司法院資訊處製作；財團法人民間司法改革基金會備份。
